---
title: "O Volume de Trabalho Jurídico e demais Análises no Âmbito da Advocacia Geral da União (AGU)"
author: "Leonardo Mosqueira"
date: "18 de outubro de 2018"
output: ioslides_presentation
---

```{r setup, include=FALSE}
knitr::opts_chunk$set(echo = FALSE)
```

## Objeto

Existe uma variável, no âmbito da AGU, tratada como um importante instrumento de decisão, chamada Volume de Trabalho Jurídico, ou VTJ. Esse quantitativo, calculado através de fórmulas compostas por índices, taxas, pesos, é utilizado, já há alguns anos, como insumo para a contagem de advogados da união necessários em cada unidade da AGU. O objetivo é tornar o órgão público sempre mais eficiente e eficaz em seus atendimentos e defesas à União.

Embora não seja possível transpor aqui todos os detalhes do VTJ, ainda é possível simular seu cálculo e explicitar, através de gráficos, sua utilidade e seu embasamento, principalmente a quantidade de processos que tramitam pela AGU ou que estão sob os "cuidados" de cada advogado.

## Objetivos

- __Quais são essas quantidades?__

- __Quantos processos estão sob os cuidados de cada unidade da AGU?__ 

- __E a quantidade de funcionários em cada unidade, será que é o suficiente para a resolução dos processos no menor prazo possível?__

## Contexto

A __Advocacia Geral da União__ (AGU) possui procuradorias, escritórios e corregedorias espalhadas por todo o território nacional. Cada uma destas, consideradas Unidades da AGU, gera processos judiciais da própria região, os quais são separados em pastas (dossiês), ou os recebe de outras unidades para dar prosseguimento aos casos tratados. 

Trabalham nas unidades os usuários do sistema Sapiens (uma ferramenta criada por um procurador da própria AGU e que se estabeleceu como a principal aplicação para manter dados referentes, principalmente, a pastas, processos, tarefas, atividades e usuários).

##

Nos processos interagem, através do Sapiens, usuários de diversos cargos e com diversos propósitos. O principal usuário, para o caso de processos judiciais (pois podem ser, também, administrativos), o Advogado da União, é o responsável por elaborar o documento e acompanhar seu julgamento.

Para que os gestores da AGU especifiquem a _quantidade de advogados da união_ necessários para _suprirem algum déficit de produtividade e serviço_, é necessário contabilizar os processos em cada unidade, bem como a quantidade de usuários, dentre eles os advogados da união. 

Esse déficit pode ser especificado buscando-se a quantidade de processos de que cada advogado está "cuidando". __O quantitativo de processos julgados/finalizados por unidade é chamado de Volume de Trabalho Jurídico.__

## Desconsiderações 

Nessas análises, em geral, não serão consideradas as complexidades dos assuntos dos processos, nem os pesos das classes de ação dos processos (variável que indica o grau de dificuldade de resolução de um processo de acordo com sua classe/classificação) e tampouco o quantitativo de tempo de deslocamento para o atendimento de algum processo aberto em uma unidade mas julgado em outra.

# Método

## 

Foram resgatados da base de dados do Sapiens, utilizando a linguagem SQL, os dados de:

- Processos Judiciais;
- Pastas;
- Usuários (e cargos dos mesmos); e
- Unidades.

A partir destas consultas, foram gerados arquivos em formato texto e importados para o RStudio.

Para algumas tabelas foram considerados apenas os anos 2017 e 2018 devido à imensa quantidade de registros no banco de dados.

# Importação, tratamento e manipulação dos dados

## Processos Judiciais

A primeira fonte de dados, __Processos Judiciais__, possui os seguintes dados:

- Identificador do Processo Judicial;
- Identificador do Órgão Julgador;
- Valor da Causa do Processo Judicial;
- Indicador de Processo Judicial Eletrônico; e
- Número do Processo Judicial.
- Ano de Ajuizamento do Processo Judicial;

```{r, message = FALSE, warning = FALSE, results= FALSE, echo = FALSE}
#
#Macetinho!
lista.de.pacotes = c("tidyverse","lubridate","janitor",
                     "readxl","stringr","repmis","janitor",
                     "survey","srvyr","scales") #aqui coloco a lista de pacotes que desejo carregar
novos.pacotes <- lista.de.pacotes[!(lista.de.pacotes %in% #aqui insiro no objeto novos.pacotes aqueles que não estão na lista de pacotes instalados
                                      installed.packages()[,"Package"])]
if(length(novos.pacotes) > 0) {install.packages(novos.pacotes)} #se o objeto novos.pacotes tiver tamanho maior do que zero, instalo o que estiver dentro dele
lapply(lista.de.pacotes, require, character.only=T)
rm(lista.de.pacotes,novos.pacotes) #removo do R os objetos lista.de.pacotes e novos.pacotes
gc() #garbage colector, limpa da memória o que eu não vou usar mais.

```


```{r Processos_Judiciais, echo = FALSE}

Processos_Judiciais <- read.table("F:/Especialização ENAP/D6/Arquivos_Trabalho/Processo_Judicial.txt", #endereço do arquivo na minha máquina
                                  header = TRUE, #indicativo de cabeçalho no arquivo
                                  dec = ".", #os decimais serão separados por "."
                                  sep = ";", #o separador das colunas será um espaço
                                  na.strings = "NA", #se houverem células sem nada, colocar "NA" no lugar
                                  fill = TRUE, 
                                  quote = "", 
                                  encoding = "latin1")
```

## Pastas (dossiês)

A seguinte fonte de dados, __Pastas__, possui os seguintes dados:

- Identificador da Unidade; e
- Identificador do Processo Judicial.


```{r Pastas, echo = FALSE}

Pastas <- read.table("F:/Especialização ENAP/D6/Arquivos_Trabalho/Pasta.txt", 
                     header = TRUE, 
                     dec = ".", 
                     sep = ";", 
                     na.strings = "NA", 
                     fill = TRUE, 
                     quote = "", 
                     encoding = "latin1")
```

## Usuários

A fonte de dados __Usuários__ possui os seguintes dados (com os cargos dos usuários é possível distinguí-los entre administrativo, advogado da união, procurador federal, por exemplo):

- Identificador da Unidade;
- Identificador do Usuário;
- Nome do Usuário;
- Indicador de Usuário Ativo ou Inativo; e
- Cargo do Usuário.

```{r Usuarios, echo = FALSE}

Usuarios <- read.table("F:/Especialização ENAP/D6/Arquivos_Trabalho/Usuario.txt", 
                       header = TRUE, 
                       dec = ".", 
                       sep = "\t", 
                       na.strings = "NA", 
                       fill = TRUE, 
                       quote = "", 
                       encoding = "latin1")
```

## Unidades

A fonte de dados __Unidades__ indica todas as unidades da AGU espalhadas pelo Brasil e possui os seguintes dados:

- Identificador da Unidade;
- Nome da Unidade;
- Sigla da Unidade;
- Região da Unidade;
- Órgão Central da Unidade;
- Unidade Federativa (UF) da Unidade; e
- Indicador de Unidade Ativa ou Inativa.

```{r Unidades, echo = FALSE}

Unidades <- read.table("F:/Especialização ENAP/D6/Arquivos_Trabalho/Unidade.txt", 
                       header = TRUE, 
                       sep = "\t", 
                       encoding = "latin1")
```

## Processos Judiciais: Tabela Final

Mesclando todos os dados de __Unidades__, __Setores__, __Pastas__ e __Processos__, uma vez que cada unidade possui setores e nos setores são criadas pastas, compostas por processos judiciais, o resultado apresenta uma gama de possibilidades de análise. 

A princípio, é possível constatar a quantidade de processos na __AGU__, as unidades com as maiores quantidades de processos e a quantidade média de processos por Região, __considerando que a base de dados abrange os anos de 2017 e 2018 até o mês de outubro__.

## Quantidade de processos na AGU

```{r Processos_Final_1, message = FALSE, warning = FALSE, results= FALSE, echo = FALSE}

Processos_Judiciais_Final <- Pastas %>% #crio o objeto Processos_Judiciais_Final que recebe o frame Pastas, com as condições abaixo
               select (Processo_Judicial_ID, Unidade_ID) %>% #faço aqui a seleção das colunas desejadas
               filter(!is.na(Processo_Judicial_ID)) %>% #elimino os Processo_Judicial_ID nulos
  inner_join(Processos_Judiciais %>% #faço um inner join com o frame Processos_Judiciais
               select(Processo_Judicial_ID, Processo_Judicial_Valor_Causa, Processo_Judicial_Ano_Ajuizamento)) %>% #faço aqui a seleção das colunas desejadas
  inner_join(Unidades %>% #faço um inner join com o frame Unidades
               select (Unidade_ID, Unidade_Sigla, Unidade_Orgao_central, Unidade_Regiao, Unidade_UF)) #faço aqui a seleção das colunas desejadas

#O objetivo aqui era unir todas as informações de Unidades, Setores, Pastas e Processos, uma vez que cada unidade possui setores e nos setores são criadas pastas, compostas por processos judiciais.


Unidades_Mais_Processos <- Processos_Judiciais_Final %>% #atribuo Processos_Judiciais_Final a um novo objeto
  group_by(Processo_Judicial_Ano_Ajuizamento) %>% #agrupo por Unidade_Sigla e Ano_Ajuizamento
  summarize(Qtde_processos_total = n()) #sumarizo a quantidade de registros em um novo objeto Qtde_processos
 
ggplot(data = Unidades_Mais_Processos,
       aes(x = as.character(Processo_Judicial_Ano_Ajuizamento), #eixo x será o Processo_Judicial_Ano_Ajuizamento (transformei em char para não ficar número quebrado)
           y = Qtde_processos_total, #eixo y será a Qtde_processos_total
           group = Processo_Judicial_Ano_Ajuizamento, #os dados serão agrupados por Processo_Judicial_Ano_Ajuizamento
           fill = Processo_Judicial_Ano_Ajuizamento)) + #e as barras serão preenchidas
  geom_bar(stat = "identity", #replica as configurações estéticas para as barras do gráfico
           alpha = 0.6,
           position = "dodge") +
  geom_text(aes(label=round(Qtde_processos_total,0)), #geom_text adiciona mais uma camada ao gráfico. Uma camada de texto.
            #label coloca nomes sobre as barras. Uso round para arredondar a média para 0 casas decimais.   
            color = "black", #aqui eu mudo a cor do label/do texto, que é um número, para PRETO.  
            size = 5, #aumento o tamanho do texto para 5 para ficar mais visível
            vjust = 2, #ajuste de posição vertical e 
            hjust = 0.5) + #ajuste de posição horizontal do quantitativo 
labs(x = "Ano", #nomeia o eixo X
     y = "Quantidade de processos em toda a AGU")+ #nomeia o eixo Y
  theme(legend.position="none") #oculta a legenda do gráfico

```

__É notável a grande quantidade, a mais, de processos em 2017.__


## Unidades com mais Processos (2017/2018)

```{r Processos_Final_2,  message = FALSE, warning = FALSE, echo = FALSE}

#Em seguida, comparar as quantidades apresentadas na tabela e analisar os dados

Unidades_Mais_Processos2 <- Processos_Judiciais_Final %>% #atribuo Processos_Judiciais_Final a um novo objeto
  group_by(Unidade_Sigla, Unidade_Regiao, Processo_Judicial_Ano_Ajuizamento) %>% #agrupo por Unidade_Sigla, Unidade_Regiao e Ano_Ajuizamento
  summarize(Qtde_processos = n()) %>% #sumarizo a quantidade de registros em um novo objeto Qtde_processos
  spread(Processo_Judicial_Ano_Ajuizamento, Qtde_processos, fill = 0) %>% #a coluna "Processo_Judicial_Ano_Ajuizamento" vira duas colunas, em cada uma delas ficam os valores de "Qtde_processos" e aonde não houver falor, "fill" (preenche) com zero.
  arrange(desc(`2017`,`2018`)) %>% #ordeno, de forma decrescente e pelas colunas `2017` e `2018`, o resultado do objeto criado anteriormente
  mutate(total = sum(`2017`,`2018`)) %>% #crio uma coluna com os totais de processos dos dois anos por linha
  filter(Unidade_Sigla!="PGU") %>% #filtro o resultado, eliminando a linha em que a Unidade_Sigla é PGU
  head(30) #restrinjo meu resultado a apenas as 30 primeiras linhas

head(Unidades_Mais_Processos2)
```

As unidades com mais processos não necessariamente são as maiores, mas certamente são as que possuem advogados mais eficientes, uma vez que o processo é contabilizado pela sua data de ajuizamento, ou de julgamento (processos finalizados).

## Regiões com mais Processos (2017/2018)

```{r Processos_Final_3,  message = FALSE, warning = FALSE, echo = FALSE}

amostra <- Unidades_Mais_Processos2 %>%
  as_survey(fpc = total) #a contagem total de dados = o objeto "total"

variacao_media <- amostra %>%
  mutate(api_diff=`2017`-`2018`) %>% #crio uma NOVA COLUNA com a diferença das quantidades de processos de 2017 e 2018
  group_by(Unidade_Regiao) %>% #se a minha COMPARAÇÃO está por Região e Sigla, posso escolher e o mais adequado é agrupar por Região
    summarize(api_diff_media = survey_mean(api_diff, #quando eu quero A MÉDIA DE UMA VARIÁVEL QUANTITATIVA, uso survey_mean. EU PRECISO NOMEAR ESSA VARIÁVEL
                                         #quando a variável não for quantitativa, mas qualitativa, o survey_mean retorna PROPORÇÕES do group by.
                                         #se eu não coloco nada dentro do survey_mean, ele retorna PROPORÇÕES do group by.
                                         #o summarize vem sempre depois de um group_by
                                         #se em algum momento o summarize vem sem o group_by antes, eu sumarizo pelo data.frame inteiro. Sem ser por grupo.
                                         vartype = "ci")) #"ci" é o vartype para intervalos de confiança.

head(variacao_media) #as colunas api_diff_media_low é a diferença mínima e a api_diff_media_upp é a diferença máxima, ambas criadas pelo survey_mean
```

Para a criação dessa tabela foram consideradas as 30 unidades com mais processos no período de 2017 a 2018 (mês de outubro). Novamente, as regiões com mais processos não necessariamente são as maiores, pois podem ser as que possuem advogados mais eficientes ou, ainda, as que recebem processos mais comuns.

## Médias de processos por Região (incluindo margens de erros)

```{r Processos_Final_4, message = FALSE, warning = FALSE, results= FALSE, echo = FALSE}


variacao_media %>% 
  ggplot(aes(x = Unidade_Regiao, #dentro do ggplot eu coloco as estéticas (AES) de cor, forma. No meu eixo X eu quero Região.
             y = api_diff_media,  #no meu Y eu quero a diferença média.
             fill = Unidade_Regiao, #quero adicionar um preenchimento nas barras. FILL deixa as colunas cinzas
             color = Unidade_Regiao, #color gera cor para as barras. É NECESSÁRIO TER FILL para ter COLOR
             ymax = api_diff_media_upp, #preciso de ymax e ymin para construir uma barra de erro. _upp no máximo da variável criada anteriormente
             ymin = api_diff_media_low)) + #_low no mínimo da variável criada anteriormente
  #essas duas variáveis aqui em cima (api_diff_media_upp e api_diff_media_low) foram criadas ali no "summarize" quando especifiquei que meu vartype ? "ci".
  #Automaticamente o survey_mean cria uma diferença máxima e uma diferença mínima
  geom_bar(stat = "identity", #aqui estou construindo um gráfico de barras, ou seja, criando uma camada das barras. 
           #Construo as barras usando as estéticas que informei antes.
           #stat = "identity" (como ele vai olhar o dado que entra). Ou seja, o tamanho das colunas vai ser exatamente o tamanho que está em Y
           #significa que eu estou falando que as estéticas serão idênticas em X e Y
           alpha = 0.6) + #É um outro atributo do geom_bar que significa "transparência". 
  #É só um "embelezamento". Quanto menor o valor, mais clara fica a cor.
  #a próxima geometria que tem que entrar no gráfico é a geometria de barra de erro. Essa geometria demanda Y máximo e Y mínimo (que ficam fora e dentro da barra do gráfico, respectivamente).
  #Como eu defini a cor pela Região no gráfico de barras, a barra de erro vai ter a cor da Região. Se não tiver a linha "color = algumacoisa", a barra de erro ficará preta.
  geom_errorbar(width = 0, #usei aqui dois atributos que não são obrigatórios no geom_errorbar. width = zero deixa a largura do traço horizontal zerado, invisível.
                size=3) + #aqui indico que o traço vertical fica mais grosso
  geom_text(aes(label=round(api_diff_media,0)), #geom_text adiciona mais uma camada ao gráfico. Uma camada de texto.
            #label coloca nomes sobre as barras. Uso round para arredondar a média para 0 casas decimais.   
            color = "black", #aqui eu mudo a cor do label/do texto, que é um número, para PRETO.  
            size = 5, #aumento o tamanho do texto para 5 para ficar mais visível
            #o número preto fica exatamente no meio da barra porque puxou as definições da estética, ou seja, está colocando o Y exatamente aonde está o Y
            vjust = -0.5, #ajustes de posição vertical e 
            hjust = -0.5) +  #de posição horizontal
  labs(x = "Regiões das Unidades da AGU",
       y = "Quantidade média de processos") +
  theme(legend.position="none") #oculta a legenda do gráfico
  
```

## Análise

Observa-se no gráfico apresentado que a margem de erro no cálculo da média de processos por região é muito grande para a primeira e segunda regiões, mas isso se deve ao fato de que em cada uma delas há muito mais processos finalizados em 2017. 

É possível deduzir que o ano eleitoral influencia no andamento dos julgamentos dos processos judiciais em trâmite.

## Quantidades de processos e usuários por Unidade

```{r Processos_Final_5, message = FALSE, warning = FALSE, results= FALSE, echo = FALSE}

Processos_Judiciais_Final2 <- Usuarios %>% #crio o objeto Processos_Judiciais_Final2 que recebe o frame Usuarios, com as condições abaixo
               select (Unidade_ID, usuario_id, Usuario_Cargo) %>% #faço aqui a seleção das colunas desejadas
               filter(Usuario_Cargo %in% c('PROCURADOR FEDERAL','ADVOGADO DA UNIÃO')) %>% #filtro o resultado pelos cargos desejados
  inner_join(Unidades %>% #faço um inner join com o frame Unidades
               select (Unidade_ID, Unidade_Sigla), by = "Unidade_ID") %>% #faço aqui a seleção das colunas desejadas
  inner_join(Pastas %>% #faço um inner join com o frame Pastas
               select (Processo_Judicial_ID, Unidade_ID)) %>% #faço aqui a seleção das colunas desejadas
               filter(!is.na(Processo_Judicial_ID)) %>% #elimino os Processo_Judicial_ID nulos
  inner_join(Processos_Judiciais %>% #faço um inner join com o frame Processos_Judiciais
               select(Processo_Judicial_ID, Processo_Judicial_Ano_Ajuizamento)) #faço aqui a seleção das colunas desejadas

Unidades_Mais_Processos3 <- Processos_Judiciais_Final2 %>% #atribuo Processos_Judiciais_Final2 a um novo objeto
  group_by(Unidade_Sigla, Processo_Judicial_ID, Processo_Judicial_Ano_Ajuizamento) %>% #agrupo por Unidade_Sigla, Processo_Judicial_ID e Processo_Judicial_Ano_Ajuizamento
  summarize(Qtde_Usuarios = n()) %>% #sumarizo pela contagem de linhas e atribuo essa quantidade a um novo objeto
  group_by(Unidade_Sigla, Processo_Judicial_Ano_Ajuizamento, Qtde_Usuarios) %>% #agrupo por Unidade_Sigla, Processo_Judicial_Ano_Ajuizamento e Qtde_Usuarios
  summarize(Qtde_Processos = n()) %>% #sumarizo pela contagem de linhas e atribuo essa quantidade a um novo objeto
  gather(key="Proc_Us", value = "Qtdes_Proc_Us", Qtde_Processos, Qtde_Usuarios) %>% #empilho as colunas Qtde_Processos e Qtde_Usuarios numa nova coluna chamada Qtdes_Proc_Us e os nomes das colunas empilhadas numa outra chamada Proc_Us
  spread(Processo_Judicial_Ano_Ajuizamento, Qtdes_Proc_Us, fill = 0) %>% #a coluna "Processo_Judicial_Ano_Ajuizamento" vira duas colunas, em cada uma delas ficam os valores de "Qtde_processos" e aonde não houver valor, "fill" (preenche) com zero.
  arrange(desc(`2017`,`2018`)) #ordeno, de forma decrescente e pelas colunas `2017` e `2018`, o resultado do objeto criado anteriormente

  #aqui eu anoto as seis primeiras siglas de unidades, pois são as que têm mais processos nos dois anos:
  #PRU1R (se repete), PRU2R (se repete), PRU4R (se repete), PUPR, PRU3R, PRU5R.
  
  #E então executo o processo de novo:
  
Unidades_Mais_Processos3 <- Processos_Judiciais_Final2 %>% #atribuo Processos_Judiciais_Final2 a um novo objeto
  group_by(Unidade_Sigla, Processo_Judicial_ID, Processo_Judicial_Ano_Ajuizamento) %>% #agrupo por Unidade_Sigla, Processo_Judicial_ID e Processo_Judicial_Ano_Ajuizamento
  summarize(Qtde_Usuarios = n()) %>% #sumarizo pela contagem de linhas e atribuo essa quantidade a um novo objeto
  group_by(Unidade_Sigla, Processo_Judicial_Ano_Ajuizamento, Qtde_Usuarios) %>% #agrupo por Unidade_Sigla, Processo_Judicial_Ano_Ajuizamento e Qtde_Usuarios
  summarize(Qtde_Processos = n()) %>% #sumarizo pela contagem de linhas e atribuo essa quantidade a um novo objeto
  gather(key="Proc_Us", value = "Qtdes_Proc_Us", Qtde_Processos, Qtde_Usuarios) %>% #empilho novamente as colunas Qtde_Processos e Qtde_Usuarios numa nova coluna chamada Qtdes_Proc_Us e os nomes das colunas empilhadas numa outra chamada Proc_Us
  spread(Processo_Judicial_Ano_Ajuizamento, Qtdes_Proc_Us, fill = 0) #e repito o processo de transformar a coluna "Processo_Judicial_Ano_Ajuizamento" em duas colunas, em cada uma delas ficam os valores de "Qtde_processos" e aonde não houver valor, "fill" (preenche) com zero.

Unidades_Mais_Proc_Us <- Unidades_Mais_Processos3 %>% #atribuo Processos_Judiciais_Final2 a um novo objeto 
  select (Unidade_Sigla, Proc_Us, `2017`, `2018`) %>% #faço aqui a seleção das colunas desejadas
    filter(Unidade_Sigla %in% c("PRU1R", "PRU2R", "PRU4R", "PUPR", "PRU3R", "PRU5R")) %>% #filtro por apenas aquelas unidades que anotei anteriormente
  mutate(Total = case_when(`2017` < 500 ~ `2017`, #crio uma nova coluna que recebe valores de acordo com uma regra, visto que se estivermos falando de usuários,
                           `2017` > 500 ~ sum(`2017`,`2018`))) #as quantidades não devem ser somadas.

amostra2 <- Unidades_Mais_Proc_Us %>%
  as_survey(fpc = Total) #a contagem total de dados = o objeto "Total"

#demais explicações iguais às do último gráfico

Totais <- amostra2 %>%
  mutate(api_diff=`2017`-`2018`) %>%
  group_by (Unidade_Sigla) %>%
  summarize(api_diff_media = survey_mean(api_diff, 
                                         vartype = "ci"))

Unidades_Mais_Proc_Us %>% 
  ggplot(aes(x = Unidade_Sigla,
             y = Total,
             fill = Proc_Us, 
             color = Proc_Us)) + 
  geom_bar(stat = "identity", 
           alpha = 0.6,
           position = "dodge") + 

  labs(x = "Unidades da AGU com mais processos",
       y = "Quantidade de processos e de Usuários")
  

```

##

Com base no gráfico anteriormente apresentado, define-se a probabilidade de que os advogados da união e os procuradores federais na unidade PRU1R sejam muito produtivos, já que a quantidade de processos finalizados nessa unidade é muito superior à das demais unidades, mesmo sendo a quantidade de usuários um pouco maior. 

Essa mesma constatação se aplica, por exemplo, à unidade PUPR, que possui __poucos__ usuários __a menos__ que na unidade PRU1R e uma quantidade de processos finalizados muito grande, diferente da PRU5R que, mesmo com a quantidade de usuários aparentemente próxima da PUPR, finalizou muitos processos a menos.

Entretanto, como já foi dito, há assuntos diferentes para cada processo e graus de complexidade atribuídos a cada um destes assuntos, confirmando o caráter de probabilidades às constatações anteriormente realizadas.

# Contato: leomosqueira@gmail.com